【裁判字號】    97,易,2677
【裁判日期】    971113
【裁判案由】    侵占
【裁判全文】
臺灣臺北地方法院刑事判決              97年度易字第2677號
公  訴  人  臺灣臺北地方法院檢察署檢察官
被      告  丙○○
上列被告因侵占等案件，經檢察官提起公訴（97年度偵字第1730
9號），本院判決如下：
    主      文
丙○○明知為不實之事項，而使公務員登載於職務上所掌之公文
書，足以生損害於公眾及他人，處有期徒刑月，如易科罰金，
以新臺幣壹仟元折算壹日。
被訴侵占部分無罪。
    事      實
一、丙○○與乙○○於民國94年12月12日結婚，甲○○則為乙○○之胞姐。緣甲○○前於93年間出資購買臺北縣中和市○○
    段第13地號土地，及坐落其上之臺北縣中和市○○段第39、
    259、260、261建號房屋（門牌號碼為臺北縣中和市○○路
    601號5樓之14；以下簡稱系爭房地），嗣於95年8月間，甲○○擬以上開房地向銀行辦理貸款取得資金，以處理其債務
    問題，惟因自己信用有瑕疵，遂與妹婿丙○○商議，將該房
    地以買賣之名義移轉登記至丙○○名下，以便使用丙○○之
    名義向銀行貸款，言明貸得款項由甲○○使用，應償還之本
    息亦由甲○○負責繳交，經徵得丙○○之同意後，即著手辦
    理所有權移轉登記，並於95年8月10日，將上開房地移轉登
    記予丙○○，及於同日辦妥抵押權設定登記予上海商業儲蓄
    銀行在案，同時以丙○○為借款人、以乙○○為連帶保證人
    ，向上海商業儲蓄銀行永和分行辦理房屋抵押貸款，貸得新
    臺幣（下同）4百餘萬元，均由甲○○使用，甲○○並按期
    負責繳交貸款。丙○○與乙○○於96年10月1日離婚後，甲○○屢屢透過乙○○向丙○○轉達要求將系爭房地過戶歸還
    以便出售房屋之意，惟因丙○○擔心其貸款責任，並認為前
    述之所有權移轉登記，應受保障，而予拒絕，更為避免甲○○出售系爭房地，明知系爭房地之所有權狀始終均由甲○○
    持有，並無遺失事實，竟基於使公務員登載不實之犯意，以
    該房地登記所有權人之身分，於96年10月22日填具書狀補給
    登記申請書及切結書，向臺北縣中和地政事務所佯稱房地所
    有權狀不慎於96年9月1日遺失，藉以申請補給所有權狀，致
    使不知情之地政事務所承辦公務員將該不實之權狀遺失事項
    登載於職務上所掌之土地及建物登記簿等公文書上，並於公
    告期滿（公告期間30日，自96年10月22日起至同年11月21日
    止）無人異議後，據以補發系爭房地之所有權狀予丙○○，
    足以生損害於甲○○及地政機關對於土地登記管理事務之正
    確性。
二、案經甲○○訴由臺灣臺北地方法院檢察署檢察官偵查起訴。
    理      由
壹、有罪（使公務員登載不實）部分：
一、訊據被告丙○○對於上開謊報權狀遺失、申請補發之使公務
    員登載不實文書犯行，坦承不諱，核與證人即告訴人甲○○
    、證人乙○○於本院證述情節相符，並有系爭房地所有權狀
    、上海商業儲蓄銀行永和分行97年6月24日上永字第0970000
    097號函及檢附之丙○○貸款資料（見97年度他字第4444號
    卷第5至7頁、第53至69頁）、臺北縣中和地政事務所97年7
    月7日北縣中地登字第0970009764號函及檢附之書狀補給登
    記申請書資料、該所97年8月1日北縣中地登字第0970011119
    號函及檢附之書狀補給登記公告資料（見97年度偵字第1730
    9號卷第37至40頁、第43至46頁）、該所97年9月18日北縣中
    地登字第0970013816號函及檢附之系爭房地異動索引、申請
    書、契約書等相關資料（見本院卷第10至33頁）在卷可稽，
    足徵被告前開出於任意性之自白與事實相符。又被告明知系
    爭房地之所有權狀始終均由告訴人甲○○持有，並無遺失事
    實，竟偽稱遺失而向臺北縣中和地政事務所辦理遺失補給，
    致使不知情之地政事務所承辦公務員將該不實事項登載於職
    務上所掌相關公文書，進而補發權狀予被告，自足以對甲○○及地政機關土地登記管理事務之正確性產生損害。本件事
    證明確，被告上開犯行堪以認定，應依法論科。
二、核被告所為，係犯刑法第214條之使公務員登載不實罪。爰
    審酌被告明知系爭房地之所有權狀係由告訴人持有，並未遺
    失，竟向地政機關申報遺失補給之犯罪動機、目的、手段，
    其故為不實申報，致告訴人受有一定程度損害，並有損於地
    政機關土地登記管理事務之正確性，另審酌被告並無前科，
    有臺灣高等法院被告前案紀錄表在卷可考，其素行尚佳，暨
    犯後坦承犯行之態度等一切情狀，量處如主文第1項所示之
    刑，並諭知易科罰金之折算標準。
貳、無罪（侵占）部分：
一、公訴意旨略以：被告丙○○明知系爭房地為告訴人甲○○所
    有，並信託登記在其名下，竟意圖為自己不法之所有，明知
    上開不動產所有權狀由甲○○所持有，並未遺失，為處分上
    開不動產，竟於96年10月22日以上開不動產所有權狀遺失為
    藉口，向臺北縣中和地政事務所申請補發，使不知情之公務
    員將該不實事項登載於其職務上製作之土地及建物登記謄本
    上，並發給新權狀，丙○○並於97年3月初，擅自更換該屋
    鑰匙，將甲○○之不動產據為己有，嗣因甲○○發覺，始查
    知上情，因認被告上開所為另涉犯刑法第335條第1項之侵占
    罪嫌。訊據被告堅詞否認上開犯行，辯稱：伊離婚前，每個
    月均有給乙○○9,000元，其中包含繳房貸的錢，離婚後因
    房子仍以伊名義貸款，友人告知若告訴人將房子賣掉，伊就
    會欠一大筆錢，伊才更換門鎖保障自己權利，並無侵占房子
    之意等語。
二、按刑法上之侵占罪，係以自己原已持有他人之物為前提，即
    以持有人就其持有中之他人所有物，表現其變為所有之意思
    而成立（最高法院31年上字第1038號、44年台上字第546 號
    判例意旨參照），是如無持有之行為，自無成立該罪之餘地
    。
三、經查：
  (一)被告雖曾於97年3月初，持所有權狀向管理員主張其為屋主
    ，並更換系爭房屋之門鎖，此據甲○○證述在卷，被告對此
    亦不否認，惟系爭房屋係由甲○○出資購買，且購買後始終
    由其出租予他人使用，縱移轉登記被告為所有權人後，仍由
    甲○○出租收取租金，所有權狀亦一直由甲○○持有等情，
    業據甲○○證述明確（以上均見本院97年10月30日審判筆錄
    ），核與被告供稱：房子確為告訴人出資購買，貸款下來的
    錢都交給甲○○，伊沒有經手過房屋，都是甲○○在處理房
    屋出租的事情等語相符，足見被告就系爭房地並無居住、出
    租或其他使用收益之權限及事實，其對該房地自無任何持有
    或支配關係；被告對於甲○○所有之不動產既無持有關係，
    而欠缺侵占罪之「持有」前提要件，自無從構成侵占罪甚明
    。至於被告雖於95年8月10日以「買賣」為原因關係，移轉
    登記為系爭房地之所有權人，惟就事實上言，實係因房地所
    有權人甲○○信用有瑕疵，遂與被告商議，將該房地移轉登
    記為被告所有，以便使用被告名義向銀行貸款，此亦據甲○○證述明確，足見被告與甲○○間僅存在所有權移轉登記之
    形式，根本無所謂買賣關係，自不能以該單純之移轉登記情
    形，遽認被告就該房地即存有持有關係。又按稱信託者，謂
    委託人將財產權移轉或為其他處分，使受託人依信託本旨，
    為受益人之利益或為特定之目的，管理或處分信託財產之關
    係；信託，除法律另有規定外，應以契約或遺囑為之，信託
    法第1條、第2條分別定有明文，是信託關係係雙方基於特定
    利益或目的，以信託財產為中心，由受託人依信託本旨，管
    理或處分信託財產，且原則上應以契約為之。本件被告與甲○○間之不動產移轉登記行為，僅係基於順利辦理貸款之目
    的，而將系爭不動產由信用有瑕疵之甲○○名下，移轉登記
    至被告名下，並以被告為名義借款人向銀行申辦貸款而已，
    被告並未受託管理或處分何種信託財產，其與甲○○間僅為
    一般所稱之「借名登記」約定，而非信託關係甚明，公訴人
    指稱告訴人甲○○係將系爭房地「信託登記」在被告名下云
    云，然並未舉出其他事證佐證，尚有未合。被告與甲○○間
    既不存有信託關係，被告亦未受甲○○委託為其處理何種事
    務，縱被告有申報權狀遺失並更換門鎖之舉，非僅不構成侵
    占罪，亦不構成刑法第342條之背信罪。
  (二)又按侵占罪係以自己原已持有他人之物為前提，竊佔罪則以
    他人之物原不在自己持有中，其持有純由於犯罪之結果而來
    ，兩罪之構成要件相異，決非可同時成立（參見最高法院31
    年上字第1038號判例意旨）。而刑事訴訟法第300條規定有
    罪之判決得就起訴之犯罪事實變更檢察官所引應適用之法條
    ，係指法院得在起訴事實同一性之範圍內，亦即必不變更起
    訴之犯罪事實，始得自由認定事實，適用法律；如擅自變更
    起訴之犯罪事實為同一性以外之犯罪事實而加以判決，即有
    違不告不理之原則，而屬訴外裁判之違法；又犯罪事實係屬
    侵害性之社會事實，即刑法加以定型化之構成要件事實，故
    此所謂同一性，應以侵害性行為之內容是否雷同及犯罪構成
    要件是否具有共通性為判斷之基準。刑法第320條第2項之竊
    佔罪，雖與本件檢察官起訴之刑法第335條第1項之侵占罪均
    同為侵害財產法益之犯罪，其侵害性行為之內容雷同，惟「
    竊佔」係指未經同意，破壞他人持有，建立自己之持有為要
    件，而「侵占」則係以持有人就其持有中之他人所有物，表
    現其變為所有之意思而成立，即易持有為所有之行為，兩者
    犯罪構成要件顯然不具共通性，其犯罪事實自非同一，故不
    論本件登記為被告所有之系爭房地是否該當於刑法第320條
    第2項所指「他人之不動產」，及被告本於登記內容而為主
    張權利之行為，是否具有不法犯意，本件既無得予變更起訴
    法條之問題，本院自無由審酌被告是否成立竊佔罪，併予敘
    明。
四、綜上所述，本件被告之行為尚不構成侵占罪，亦無成立背信
    罪之可能，檢察官復未提出其他積極證據，資以證明被告確
    有其所指之此部分犯行，本院自應就被告被訴侵占部分之事
    實為無罪之諭知，以資適法。
據上論斷，應依刑事訴訟法第299條第1項前段、第301條第1項前
段，刑法第214條、第41條第1項前段，刑法施行法第1條之1，判
決如主文。
本案經檢察官葉惠燕到庭執行職務
中    華    民    國    97    年    11    月    13    日
                  刑事第十一庭  審判長法  官  劉方慈
                                      法  官  黃紹紘
                                      法  官  林庚棟
以上正本證明與原本無異。
如不服本判決，應於判決送達後10日內，向本院提出上訴狀；上
訴書狀應敘述具體理由，未敘述上訴理由者，應於上訴期間屆滿
後20日內補提上訴理由書於本院。
                                      書記官  殷玉芬
中    華    民    國    97    年    11    月    17    日
附錄本案論罪科刑法條全文：
中華民國刑法第214條：
明知為不實之事項，而使公務員登載於職務上所掌之公文書，足
以生損害於公眾或他人者，處3年以下有期徒刑、拘役或500元以
下罰金。


司法院資訊處製作；財團法人民間司法改革基金會備份。
